【裁判字號】    97,家抗,65
【裁判日期】    970905
【裁判案由】    選任遺產管理人
【裁判全文】
臺灣臺南地方法院民事裁定              97年度家抗字第65號
抗  告  人  財政部國有財產局台灣南區辦事處台南分處
法定代理人  甲○○
相  對  人  京城商業銀行股份有限公司
法定代理人  乙○○  住同上
上列抗告人因與相對人間就被繼承人吳文欽選定遺產管理人事件
，對於中華民國97年6月12日本院97年度財管字第51號裁定提起
抗告，本院裁定如下：
      主      文
抗告駁回。
抗告程序費用新台幣壹仟元由抗告人負擔。
      理      由
一、按先順序繼承人均拋棄其繼承權時，由次順序之繼承人繼承
    。其次順序繼承人有無不明或第四順序之繼承人均拋棄其繼
    承權者，準用關於無人承認繼承之規定。又繼承開始時，繼
    承人之有無不明者，由親屬會議於一個月內選定遺產管理人
    ，並將繼承開始及選定遺產管理人之事由，向法院報明。又
    第1178條所定之期限屆滿，無繼承人承認繼承時，其遺產於
    清償債權，並交付遺贈物後，如有賸餘，歸屬國庫。又繼承
    人有無不明而不能依民法第1177條選定遺產管理人時，得由
    利害關係人聲請法院選任之。民法第1176條第6項、第1177
    條、第1185條及第1178條第2項分別定有明文。
二、本件相對人於原審聲請意旨略以：緣被繼承人吳文欽於民國
    88年5月5日及88年5月20日簽立借據，向相對人借款共新台
    幣（下同）2630萬元，目前尚欠相對人18,983,721元及利息
    、違約金。經查被繼承人尚有不動產（台南市○○區○○段
    401、402、403地號土地，權利範圍各6分之1），詎料被繼
    承人於95年11月2日死亡，業經相對人向本院南院95年度繼
    字第2502號查得本件該第一、二、三、四順位皆無人繼承，
    亦無親屬會議為其選定遺產管理人，以致相對人之債權無法
    行使，實影響相對人之權益甚鉅。執行名義債權人「台南區
    中小企業銀行股份有限公司台南分公司」為已更明之相對人
    「京城商業銀行股份有限公司」之分公司，相對人自得行使
    其權利並聲明承受訴訟。茲相對人基於利害關係人之地位，
    依民法第1178條條第2項、非訟事件法第149條之規定，聲請
    本院選任被繼承人吳文欽之遺產管理人等語。
三、抗告意旨略以：
  （一）查，本件被繼承人吳文欽之繼承人皆已向鈞院聲明拋棄
        繼承，足徵被繼承人吳文欽有遺債大於遺產之情形，或
        另有其他債務存在。
  （二）按司法院74年10月15日（74）院台廳一字第05786號函
        示：「嗣後各地方法院受理有關無人承認繼承遺產管理
        事件時... 因此類拋棄繼承事件，多屬遺債大於遺產，
        形同破產，儘量避免選任國有財產局為遺產管理人」，
        而本件如上開理由所述極可能屬於遺債大於遺產，依上
        開司法院函示應儘量避免選任抗告人為遺產管理人，原
        裁定實有不當自明；且查此類遺債大於遺產案件，已無
        多餘財產可收歸國有，其遺產管理人之主要職責為配合
        債權人及法院之查封、拍賣程序，以完成被繼承人債務
        之清償，類此案件，並非得由專司管理國家財產之相關
        機關擔任遺產管理人，亦可選任律師或民間公證人士等
        擔任遺產管理人，另縱其法定繼承人拋棄繼承，並非不
        可擔任遺產管理人，且法亦無禁止之規定，況繼承人對
        被繼承人生前之債權債務關係，及相關證件取得亦較抗
        告人清楚或容易，但就適任性方面加以考量，除其最近
        親屬外，實不作第二人想。且被繼承人除對相對人之上
        揭債務外，是否另有其他債權債務關係存在，均需全面
        予以了解，因抗告人僅係國有財產之管理機關，於被繼
        承人有遺債大於遺產之際，選任抗告人為遺產管理人，
        抗告人恐力有未逮，故抗告人認本件應以被繼承人之最
        近親屬、律師或社會公正人士為遺產管理人更能彰顯其
        清償債務之本意。
  （三）末按，抗告人係國有財產之管理機關，而國庫對於無人
        繼承遺產向有期待權，若被繼承人尚有剩餘遺產得以歸
        屬國庫，則選任抗告人為遺產管理人方有實益；審究本
        件既有遺債大於遺產之虞，若選任抗告人為遺產管理人
        ，則抗告人仍須善盡管理人之責任為其管理遺產、處理
        債務等問題，其間所耗費之人力、時間實難以金錢衡量
        ；且管理期間所需之花費亦由國庫代為墊付，而若結果
        落得其遺產不足以清償，不僅國庫利益受損，更有甚者
        ，導致利用全民資源負擔個人私務支出，無異使公器淪
        為私用，實不符社會公平原則，爰聲請廢棄原裁定等語
        。
四、經查：
  （一）相對人主張之上開事實，業據其提出債權憑證、本院民
        事執行處強制執行金額計算書分配表、經濟部函文、除
        戶謄本、繼承系統表、本院95年12月29日南院慧家家95
        繼字第2502號家事庭通知、土地登記第二類謄本等影本
        附於原審卷可稽，並經本院依職權調閱上開拋棄繼承案
        卷查核屬實，則揆諸前開說明，相對人以其為利害關係
        人聲請選任被繼承人吳文欽之遺產管理人，自屬有據。
  （二）又抗告人所指上開司法院函示，僅謂儘量避免選任抗告
        人為遺產管理人，非謂不得選任其為遺產管理人，且該
        函示對於法院亦無拘束力；另被繼承人生前之債權債務
        關係及相關證件，抗告人得依其他方式獲悉或取得，於
        其管理遺產上並無困難，而上開文件資料其最近親屬未
        必最為知悉，且本件繼承人均拋棄繼承，已無利害關係
        ，如選定其等擔任遺產管理人，難期其將來執行職務能
        克盡職守，是為期公正，實不宜選任其等為遺產管理人
        ，是抗告意旨以：繼承人對被繼承人生前之債權債務關
        係，以及相關證件取得較抗告人清楚及容易，就適任性
        方面加以考量，除其最近親屬外，實不作第二人想云云
        ，自無可採。
  （三）再者，被繼承人之遺產，於遺產管理人完成清償債權並
        交付遺贈物等清算程序前，是否有賸餘，無從知悉，而
        依上述說明，各順序之繼承人均拋棄繼承者，其剩餘財
        產歸屬國庫，而抗告人為國庫之綜理機關，為國有財產
        法第9條第2項所明定，其備有財產管理之專才，雖其經
        費支出屬國家資源，但保護無人繼承財產之債權人之權
        利，亦屬政府之義務，於遺產管理指定之實際運作，仍
        認選任國有財產局為遺產管理人較律師或一般社會公正
        人士更為妥適，是抗告意旨以：被繼承人是否另有其他
        債權債務關係存在，均需全面予以了解，因抗告人僅係
        國有財產之管理機關，於被繼承人有遺債大於遺產之際
        ，選任抗告人為遺產管理人，抗告人恐力有未逮，故選
        任律師或社會公正人士為遺產管理人更能彰顯其清償債
        務之本意云云，亦無可採。
  （四）綜上所述，原審據此指定抗告人為被繼承人吳文欽之遺
        產管理人，經核並無不合，抗告意旨復未述明原裁定選
        任其為被繼承人吳文欽之遺產管理人有何違法或其他不
        當之處，是其提起抗告，聲明廢棄原裁定，非有理由。
五、據上論結，本件抗告為無理由，爰依非訟事件法第21條第2
    項、第24條第1項、第46條，民事訴訟法第495條之1第1項、
    第449條第1項、第95條、第78條，裁定如主文。
中    華    民    國    97    年    9     月    5     日
                 家事法庭審判長法  官  鍾宗霖
                               法  官  林富郎
                               法  官  林育幟
上為正本係照原本作成。
如不服本裁定，僅得於收受本裁定正本送達後10日內以適用法規
顯有錯誤為理由，向本院提出再抗告狀（須附繕本一份及繳納再
抗告裁判費新台幣1000元），並經本院許可後始可再抗告。
中    華    民    國    97    年    9     月    5     日
                               書記官  歐貞妙


司法院資訊處製作；財團法人民間司法改革基金會備份。
